臺灣臺北地方法院刑事裁定　　　　　　　 94年度自字第177號
自　訴　人　己○○
代　理　人　莊明翰律師
被　　　告　丙○○
　　　　　　乙○○
　　　　　　丁○○
　　　　　　甲○○
上　一　人
選任辯護人　簡安頓律師
上列被告因竊佔案件，經自訴人提起自訴，本院裁定如下：
    主  文
自訴駁回。
    理  由
一、自訴意旨略稱：
（一）被告丙○○將其位於臺北市○○○路○段一六四號一樓「
      時代廣場大廈」Ａ棟房地出租予同案被告戊○○（業經本
      院判決無罪確定）經營「老田寮客家美食館」，惟渠等竟
      將屬於時代廣場大廈全體區所有權人之共有法定空地（按
      即「時代廣場大廈」所坐落臺北市○○區○○段第六十地
      號土地；下稱共有法定空地）予以竊佔，設置排油煙設備
      及冷氣設備，作為渠等經營美食館之所需。
（二）被告乙○○將其位於臺北市○○○路○段一六六號一樓之
      房地出租予被告丁○○經營「禾園小吃店」，其為經營小
      吃店之需要而設置廚房油煙處理設備，竊佔屬於時代廣場
      大廈全體區分所有權人之共有法定空地。
（三）被告甲○○位於臺北市○○路一一五號一樓之住宅旁本為
      天井，七十八年左右因避免淹水而由管理委員會決議填平
      此天井，詎料被告甲○○竟意圖為自己利益，而於其上放
      置花木盆栽及養狗並設置鐵門，將此天井填平之空地據為
      己有。
（四）因認被告丙○○、乙○○、丁○○、甲○○四人均涉犯刑
      法第三百二十條第二項之竊佔罪嫌等語。
二、按法院或受命法官，得於第一次審判期日前，訊問自訴人、
    被告及調查證據，於發現案件係民事或利用自訴程序恫嚇被
    告者，得曉諭自訴人撤回自訴；第一項訊問及調查結果，如
    認為案件有第二百五十二條、第二百五十三條、第二百五十
    四條之情形者，得以裁定駁回自訴，準用第二百五十三條之
    二第一項第一款至第四款、第二項及第三項之規定，刑事訴
    訟法第三百二十六條第一項、第三項分別定有明文，合先敘
    明。
三、按犯罪事實應依證據認定之，無證據不得認定其犯罪事實，
    又不能證明被告犯罪者，應諭知無罪之判決，刑事訴訟法第
    一百五十四條第二項、第三百零一條第一項分別定有明文。
    又所謂認定犯罪事實之證據，係指足以認定被告確有犯罪行
    為之積極證據而言，該項證據自須適合於被告犯罪事實認定
    ，始得採為斷罪資料；又苟未能發現相當證據，或證據不足
    以證明，自不能以推測或擬制之方法，以為裁判基礎；且在
    訴訟上用以證明事實之證據，須於通常一般之人均不致於有
    所懷疑，而得確信其為真實之程度者，始得據以為有罪之認
    定，倘其證明尚未達到此一程度，而有合理之懷疑性存在，
    致使無從為有罪之確信時，即應為無罪之判決。最高法院二
    十九年上字第三一０五號、四十年台上字第八六號、七十六
    年台上字第四九八六號判例意旨參照。刑法第三百二十條第
    二項之竊佔罪，行為人須具有意圖為自己或第三人不法利益
    之主觀犯意，及以己力支配他人不動產並排除他人使用而獲
    取不法利益之客觀舉動。亦即行為人之行為是否構成竊佔罪
    ，主觀上必須證明行為人有為自己或他人不法利益之意圖，
    客觀上則必須證明行為人有以己力支配他人之不動產、並排
    除他人使用之事實，且須證明占用該不動產對行為人而言有
    何不法利益可圖，苟欠缺其一，即無構成竊佔罪之餘地。如
    行為人無此種意圖及犯意，係出於過失誤會或誤認者，縱有
    客觀之竊佔行為，亦因欠缺主觀因素而不構成該罪。
四、自訴人己○○認被告丙○○、乙○○、丁○○、甲○○四人
    涉有上開犯嫌，無非係以時代廣場大廈現場照片、時代廣場
    大廈區分所有權人第一次會議會議記錄、臺北市松山地政事
    務所九十五年四月十九日北市松地二字第０九五三０三四二
    六００號函暨附件土地複丈成果圖、時代廣場大廈管理規約
    等，資為論據。
五、訊據被告丙○○、乙○○、丁○○、甲○○四人，被告丙○○坦承出租前揭房地予同案被告戊○○開設美食館，被告乙○○亦坦承出租前揭房地予被告丁○○營商，被告丁○○亦
    承認有承租前揭房地之事實，而被告甲○○自承於上開天井
    填平之空地上確實有花木盆栽，惟均堅決否認有何竊佔犯行
    。被告丙○○辯稱：伊於購入上開房地後，未曾有任何增建
    或改建；被告乙○○則辯稱：上開房地已出租多年，如有影
    響到公眾，會要求承租人改善；被告丁○○辯稱：伊約於五
    年前向案外人胡俊英頂讓上開小吃店，招牌、廚房排放油煙
    設備均係承受而來，並非其所設置；被告甲○○則係辯稱：
    該天井係七十八年間管理委員會決議填平，為防止雨水滲透
    及小販佔用平台設攤，管理委員會決定種植盆栽並請其擔任
    義工維護環境，其亦無在平台上建造狗舍，該等盆栽均非其
    所有而係管理委員會所放置等語。
六、本院經查：
（一）被告丙○○將上開房地出租給戊○○經營「老田寮客家美
      食館」，戊○○並於「時代廣場大廈」之共有法定空地設
      置排油煙設備及冷氣設備，被告乙○○將其房地出租予被
      告丁○○經營「禾園小吃店」，「禾園小吃店」之廚房油
      煙排放設備設置於「時代廣場大廈」之共有法定空地，被
      告甲○○住處旁之天井經填平後放置有花木盆栽等情，業
      據被告丙○○、乙○○、丁○○、甲○○坦承不諱，並有
      「時代廣場大廈」現場照片、九十四年八月六日「時代廣
      場大廈」區分所有權人第一次會議（重新召開）會議紀錄
      、臺北市松山地政事務所九十五年四月十九日北市松地二
      字第０九五三０三四二六００號函暨附件土地複丈成果圖
      、「時代廣場大廈」管理規約在卷可按（見本院卷一第三
      頁以下、第九頁以下、七二至七四、一六九至一七一、第
      二三二至二四０頁），是被告丙○○之房地出租予同案被
      告戊○○營業，被告乙○○將其房地出租予被告丁○○，
      被告甲○○住處旁天平經填平之空地上所放置之花木盆栽
      ，均有佔用「時代廣場大廈」共有法定空地之事實，首堪
      認定。
（二）被告丙○○出租予同案被告戊○○之臺北市○○○路○段
      一六四號房屋雖佔用共有法定空地，然而被告丙○○因移
      民加拿大，每年均有長達半年旅居國外，此有司法警察丁
      瑞昌、連國貞報告書附卷可稽（見本院卷一第二四五頁）
      ，被告丙○○既將上開房地出租予同案被告戊○○，雖仍
      有督促承租人遵守法律及社區住戶協議之義務，但上開房
      屋之使用權已屬於承租人，況同案被告戊○○所放置於共
      有法定空地者均係可移動之物，且所佔用面積亦非廣大，
      依前揭意旨，同案被告戊○○主觀上是否有排除他人使用
      之不法意圖，已非無疑，客觀上亦不足以排除他共有人之
      使用，而不成立竊佔罪，另審酌被告丙○○長年旅居國外
      且已年近八十歲，且本件亦無積極證據證明同案被告戊○○對於上開房地之使用細節曾告知被告丙○○，則更難謂
      出租上開房地之被告丙○○有何與戊○○基於犯意聯絡、
      行為分擔而竊佔之犯行。次查，被告乙○○出租予被告丁○○之臺北市○○○路○段一六六號房屋之部分，其擺設
      之物亦屬於可得移動者，復佐以被告丁○○已於被告乙○○之同意及督促下將排放油煙設備移除，業已將共有法定
      空地上之油煙設備移除，經自訴人以九十五年五月二十四
      日刑事陳報狀（見本院卷一第一六八頁）表示對其刑責無
      意再為追究，足見自訴人認被告乙○○、丁○○有竊佔之
      犯行係出於誤會，且被告乙○○、丁○○二人主觀上亦無
      意圖為自己不法所有，自難對被告乙○○、丁○○以竊佔
      罪相繩。另查，被告甲○○住處旁由天井填平之空地部份
      ，四周雖有矮牆，然圍牆係該處原本為覆土種植花木，由
      管理委員會所建，後經管理委員會決議改用盆栽種植花木
      ，此經自訴人於本院準備程序供述在卷（見本院卷一第五
      十九頁），是其上縱有擺放盆栽，客觀上被告甲○○所辯
      係經管理委員會委託後為防止地下室漏水所放置等語，尚
      與事實相符而堪採信，再者該等盆栽既屬管理委員會所有
      且屬隨時得移除之物，從自訴人提出之照片觀之，亦不足
      以認為位於該處之鐵門足以排除其他共有人之進出或使用
      。況自訴人亦表示若被告甲○○同意管理委員會將盆栽移
      走，本件則不再追究（見本院卷一第六二頁），而被告甲○○業已同意將上開盆栽移除，現於前開天井填平之空地
      上已空無一物，此有被告甲○○提出現場照片一張附卷可
      徵（見本院卷一第一六四之十頁），更足見本件僅屬民事
      之紛爭，而非有何竊佔之犯行。此外，本院復查無其他積
      極證據足以證明被告四人確有自訴人指訴之犯行，參諸前
      揭法律規定及說明，被告罪嫌顯有未足，應屬刑事訴訟法
      第二百五十二條第十款之情形，揆諸首揭意旨，本案自訴
      應予駁回。
七、刑事訴訟法第三百一十九條第一項規定：「犯罪之被害人得
    提起自訴」，故必須因犯罪而被害之人，始得提起自訴；非
    因犯罪而被害之人，不得提起自訴，且該條項所稱犯罪之被
    害人，以因犯罪而直接被害之人為限，於財產法益被侵害時
    ，必須其財產之所有權人，或對於該財產有事實上管領力之
    人，因他人之犯罪行為，而其管領權受有侵害時，始能認為
    直接被害之人（最高法院六十八年台上字第二一四號判例、
    三十二年非字第六八號判例意旨參照）。而辯護人雖具狀辯
    稱：本案自訴人並未舉證其在犯罪當時為直接被害人，或當
    時擔任管理委員會主任委員，本件自訴不合法等語。然查自
    訴人自六十八年七月二十五日起因買賣取得「時代廣場大廈
    」臺北市○○○路○段一七八號十四樓之所有權，而該房屋
    亦係坐落於臺北市○○區○○段六十地號（即「時代廣場大
    廈」共有法定空地）土地上，此亦有自訴人建物登記謄本附
    卷可稽（見本院卷一第一三一頁），本件自訴人既非以管理
    委員會主任委員身分，而以自己之名義提起本件自訴，有自
    訴狀在卷足憑（見本院卷一第一、二頁），且自訴人於其指
    控被告竊佔之行為時至今均為「時代廣場大廈」共有法定空
    地之區分所有權人，是自訴人提起本件自訴，參諸上開規定
    意旨，自屬適法，而無判決不受理之餘地，特予敘明。
據上論斷，應依刑事訴訟法第三百二十六條第三項、第二百五十
二條第十款，裁定如主文。
中　　華　　民　　國　　96　　年　　5 　　月　　22　　日
                  刑事第十四庭審判長法　官  宋松璟
                                    法  官　李家慧
                                    法  官  劉煌基
以上正本證明與原本無異。
如不服本判決，應於判決送達後10日內向本院提出上訴狀（應抄
附繕本）。告訴人或被害人如對於本判決不服者，應具備理由請
求檢察官上訴，其上訴期間之計算係以檢察官收受判決正本之日
期為準。
                                    書記官  陳豪達
中　　華　　民　　國　　96　　年　　5 　　月　　22　　日
